臺灣高雄地方法院刑事判決　　　　　　　94年度訴字第2672號
公　訴　人　臺灣高雄地方法院檢察署檢察官
被　　　告　甲○○
上列被告因常業詐欺等案件，經檢察官提起公訴（93年度偵字第
5148號），本院判決如下：
    主  文
甲○○幫助意圖為自己不法之所有，以詐術使人將本人之物交付
，處有期徒刑伍月，如易科罰金，以參佰元折算壹日。
    事  實
一、甲○○可預見金融機構帳戶係個人理財之重要工具，且關係
    個人財產、信用之表徵，不能隨意交予陌生人使用，而如有
    不熟識之人願支付代價或借用存摺使用，一般人本於日常生
    活經驗，足可懷疑借用者，係為隱瞞資金流向或犯罪行為人
    身分之不法目的，並利用銀行帳戶作為犯罪之工具。詎甲○
    ○仍基於幫助詐欺之不確定故意，於民國92年7 月間某日，
    將其所有中華郵政股份有限公司帳戶（帳號0000000000000
    ）之存摺、印鑑及提款卡（含密碼），交予某不詳姓名之詐
    欺集團已成年之成員使用。嗣該詐欺集團成員即意圖為自己
    不法之所有，於92年8 月18日11時許，撥打電話予乙○○，
    向其佯稱：妳抽獎抽中香港葛拉美美容公司的3 獎，獨得新
    台幣（下同）120 萬元，但必須先購買公司基金及加入會員
    等語，致乙○○信以為真，因而陷於錯誤，依該詐欺集團成
    員指示，於同日下午16時17分許及17時5 分許，至郵局自動
    櫃員機前，分別匯款70,547元及30,000元至上開甲○○郵局
    帳戶內，該詐欺集團成員於乙○○匯款後，隨即將上揭款項
    提領一空而詐騙得手。嗣乙○○匯款後察覺有異，始知受騙
    ，經報警處理，警方循線查知上情。
二、案經高雄縣政府警察局移送臺灣高雄地方法院檢察署檢察官
    偵查起訴。
    理  由
一、證據能力部分：被害人乙○○於警訊中就其遭詐騙過程之指
    述，係被告以外之人於審判外之言詞陳述，屬傳聞證據，惟
    被告已於本院審理中同意作為證據，且本院審酌被害人警訊
    筆錄作成之情況，亦認為適當，本院認有證據能力。另被害
    人於偵查中之指述，係於檢察官前所為陳述，並無其他顯有
    不可信之情形，且被告於本院審理中亦同意有證據能力，本
    院認被害人於偵查中之陳述，亦有證據能力。
二、認定被告犯罪之理由：
（一）訊據被告甲○○，固不否認上揭帳戶係由其申請使用之事
      實，惟矢口否認有何上揭犯行，辯稱：伊所有上揭帳戶之
      存摺、提款卡，係於92年8 月中旬某日，在旗山鎮○○路
      上，連同身分證一起遺失，伊不知道會被用來詐騙使用云
      云，惟查：
    (1)被害人有於上述時間，遭犯罪集團成員以上開詐騙方式，
      匯款合計100,547 元至被告郵局帳戶內之事實，業據被害
      人於警訊及偵查中指述明確，復有被害人匯款之中華郵政
      股份有限公司自動櫃員機交易明細表2 紙、中華郵政股份
      有限公司儲匯處以93年6 月29日儲密字第93129 號函所附
      被告上揭帳戶之立帳申請書及存提款詳情表各1 份在卷可
      憑。
    (2)被告辯稱：該帳戶伊是在82年開戶，後來遺失了，伊在92
      年7 月3 日剛好要去台南，想到這個帳戶才去郵局辦理補
      發存摺及提款卡，但領到提款卡後沒幾天又與身分證一起
      遺失，之後隔一段時間才去辦理掛失等語。惟查，依被告
      所自承，該帳戶前已遺失，係為使用才去辦理補發存摺及
      提款卡，依常情判斷，被告應會妥善保管新領之存摺及提
      款卡，惟被告卻又在短短幾日內又再度遺失存摺及提款卡
      ，已啟人疑竇。且依卷附上開帳戶之存提款詳情表所載，
      被告係於92年9 月10日始辦理掛失，而被告明知自己存摺
      及提款卡又再度遺失，為避免自身財產損失及其帳戶遭人
      不法利用，一般人均知應立即向金融機構申請掛失或停用
      帳戶，被告係有正常智識能力之人，為何卻遲至1 個月後
      始辦理掛失，而任由他人利用其帳戶犯罪？是被告前揭所
      供，已與常理不合。另被告自承伊並未在遺失之提款卡上
      有註記密碼，且僅有家人知悉其提款卡密碼，則旁人應無
      知悉其提款卡密碼之可能，卻為何被害人匯入上開款項後
      ，隨即遭人於同日以提款卡提領方式提領一空？況上揭對
      實際被害人實施詐騙行為之人，既知以他人之帳戶掩飾犯
      罪所得，其應係聰明狡詐之徒，而非智能愚昧之人，其當
      知社會上一般正常之人，如其帳戶存摺、印章、提款卡遺
      失，為防止他人拾得其存摺、提款卡之人盜領其存款或做
      為不法使用而徒增訟累，必於發現後立即報警或向金融機
      構辦理掛失止付，而於原帳戶所有人掛失止付後，其即無
      法以拾得之存摺、提款卡提領該帳戶內之存款，在此情形
      下，如仍以此帳戶作為犯罪工具，則在其向他人詐騙，並
      誘使被害人將款項匯入該帳戶後，則極有可能因帳戶所有
      人掛失止付而無法提領，其大費周章從事犯罪行為即失其
      意，而無法得償犯罪目的，此顯非詐欺集團成員所可能犯
      之錯誤。換言之，從事此等詐欺犯罪之人，若非確知該帳
      戶所有人不會去報警或掛失止付，以確定能自由使用該帳
      戶提款、轉帳，則其應不至於以該帳戶從事於詐欺犯罪；
      再衡以被害人匯入款項至被告上述帳戶後，該款項隨即於
      當日即遭領取，更足見該詐騙集團成員，於向被害人詐騙
      時，確有把握該帳戶不會被帳戶所有人掛失止付。綜上所
      述，被告前揭辯解，顯與常理不合，不足為採，被告應係
      將其上開帳戶之存摺、印章及提款卡，交予詐欺集團成員
      利用其帳戶犯罪之事實，應堪認定。
    (3)另被告所辯稱：伊遺失上開帳戶同時，亦遺失身分證等語
      ，而依卷附高雄縣內門鄉戶政事務所93年12月13日內鄉戶
      字第0930001872號函文所附補領國民身分證申請書所載，
      被告有於92年8 月15日，以遺失為理由申請補領國民身分
      證，惟其上記載被告遺失身分證之時間為92年7 月29日，
      遺失地點為中國大陸，此與被告所辯稱：伊係於92年8 月
      中旬某日，在旗山鎮○○路上遺失身分證等語顯不相符，
      足認被告辯稱：伊係在上揭時間、地點，同時遺失身分證
      及上開帳戶存摺、提款卡云云，僅係臨訟欲圖脫罪之詞，
      不足採信。
    (4)查一般人至銀行申請開立帳戶，其目的不外乎利用銀行帳
      戶作存、提款、轉帳等金錢之支配處分，故對於銀行發給
      之存摺、印章、金融卡、密碼、語音查詢、轉帳密碼等資
      料，無不妥為保存，以防遺失或被盜用，而損及個人財產
      權益，並遭濫用為財產犯罪之工具。且個人存摺與存戶印
      鑑章、提款卡結合，專有性甚高，更非一般自由流通使用
      之物，縱需交他人使用，亦必基於信賴關係或特殊事由，
      自不可能隨意交予不熟識之人使用，又以現在銀行開戶手
      續之簡便，需用者儘可自行申請，是苟有不熟識之人欲借
      用存摺或提款卡使用，並甘願支付代價而利用他人銀行帳
      戶者，一般人本於日常生活經驗及認識，足可懷疑需用者
      ，係基於隱瞞、掩飾資金流向或犯罪行為人身份之不法目
      的，且與利用他人銀行帳戶作為犯罪工具有關。按刑法上
      之故意，可分為直接故意與不確定故意（間接故意），所
      謂「不確定故意」，係指行為人對於構成犯罪之事實，預
      見其發生，而其發生並不違背其本意者，刑法第13條第2
      項定有明文。本案被告係有正常辨識能力之人，對於他人
      會持其所提供之郵局帳戶犯罪應有所預知，被告竟將其所
      有上揭帳戶供人使用，則對於他人會持用犯罪之事實，自
      無不知之理，足見被告有幫助詐欺集團之成年人利用其帳
      戶犯罪之不確定故意，應無疑義，被告主觀上有幫助他人
      詐欺之故意甚明。其上揭所辯，均僅係事後卸責之詞，不
      足為採。
三、按幫助犯之成立，主觀上行為人須有幫助故意，客觀上須有
    幫助行為，意即需對於犯罪與正犯有共同之認識，而以幫助
    之意思，對於正犯資以助力，而未參與實施犯罪之行為者而
    言。本件被告將其所有郵局帳戶提供予他人使用，供其詐騙
    被害人財物，顯係基於幫助他人詐取財物之犯意，所為提供
    銀行存摺、印章及提款卡予他人之行為，亦屬刑法詐欺罪構
    成要件以外之行為，被告既以幫助他人犯罪之意思，而參與
    犯罪構成要件以外之行為，自應成立刑法第339 條第1 項詐
    欺取財罪之幫助犯，爰依刑法第30條第2 項規定，減輕其刑
    。另被告交付帳戶之對象並未經警方緝獲，且卷內並無其他
    被害人指證其他詐欺犯行，查無其他證據足以界定該人之詐
    騙行為，究屬偶發因素之隨機犯，抑係恃此維生之詐欺常業
    犯，自應從有利被告之認定，即本案應屬一般詐欺罪之範疇
    ，而非常業詐欺罪，檢察官認被告係涉犯常業詐欺罪之幫助
    犯，容有誤會，惟其基本社會犯罪事實尚屬同一，本院自應
    一併予以審理，並依法變更起訴法條。爰審酌被告任意將帳
    戶提供他人使用，紊亂社會正常交易秩序，並使不法之徒藉
    此輕易犯罪，檢警難以追查緝捕，所造成之危害非輕，且犯
    後仍飾詞卸責，顯見其並無悔意，及檢察官對於刑度之意見
    與其他一切情狀，量處如主文所示之刑，並諭知易科罰金之
    折算標準，以資懲儆。
四、末查，檢察官認被告另涉犯洗錢防制法第9 條第2 項之罪嫌
    。惟按洗錢防制法之制定，旨在防止特定重大犯罪不法所得
    之資金或財產，藉由洗錢行為，諸如經由各種金融機關或其
    他交易管道，轉換成為合法來源之資金或財產，切斷資金與
    當初犯罪行為之關連性，隱匿犯罪行為或該資金不法來源之
    本質，使偵查機關無法藉由資金之流向追查犯罪行為人，其
    所保護之法益為國家對特定重大犯罪之追訴及處罰。又洗錢
    行為係指行為人為掩飾或隱匿自己重大犯罪所得財物或財產
    上之利益（見洗錢防制法第2 條第1 款），或行為人掩飾、
    收受、搬運、寄藏、故買或牙保他人因重大犯罪所得財物或
    財產上之利益（同法第2 條第2 款）。除利用不知情之合法
    管道為之外（如金融機關），其他使所得財物或利益之來源
    合法化，或改變該財物或利益之本質，以避免追訴處罰之掩
    飾、藏匿犯特定重大犯罪所得財產或利益之行為均屬之。若
    非先有犯罪所得或利益，再加以掩飾或隱匿，而係取得犯罪
    所得或利益之犯罪手段，或未合法化犯罪所得或利益之來源
    ，而能一目了然來源之不法性，即非洗錢防制法所規範之對
    象。而本件詐欺集團成員利用被告所提供之帳戶，使被害人
    將款項直接匯入該帳戶，該成員利用被告之帳戶，本為其實
    施詐欺行為之犯罪手段，並非於取得財物後，另為掩飾、隱
    匿其詐欺所得之行為，亦非被告於該詐欺之行為人實施詐欺
    犯罪取得財物後，另由被告為掩飾、隱匿之行為。且本案偵
    查之警察機關已得藉由被害人之款項匯入被告帳戶等情，一
    目了然資金來源之不法性，並得以追查資金之流向，資金與
    當初犯罪行為之關連性並未被切斷，與「掩飾」、「隱匿」
    之性質亦有不符，核與洗錢防制法第2 條所規定之洗錢行為
    構成要件有間。次由洗錢防制法第2 條及第3 條之規定可知
    ，洗錢罪行為客體之重大犯罪所得財物或財產上利益，係採
    列舉式之規定，於列舉規定外，其餘犯罪則不包括在內。本
    件被告交付上揭郵局之帳戶存摺、印章、提款卡，予詐欺集
    團成員使用，供其詐騙被害人財物，應僅能成立普通詐欺罪
    之幫助犯，已如前述，正犯所為既非屬前開規定所指之重大
    犯罪，自亦非該法所規範之洗錢犯行。是綜上所述，被告並
    不能成立檢察官所指洗錢防制法第9 條第2 項之罪名，惟依
    檢察官起訴意旨，認此部分與上揭論罪科刑部分，有想像競
    合犯之裁判上一罪關係，本院爰不另為無罪之諭知，併此敘
    明。
據上論斷，應依刑事訴訟法第299 條第1 項前段、第300 條，刑
法第339 條第1 項、第30條、第41條第1 項前段，罰金罰鍰提高
標準條例第1 條前段、第2 條，判決如主文。
中　　華　　民　　國　     　94 　年 　12 　月　 29 　日
                    刑事第15庭  審判長法　官  唐照明
                                      法  官  盧怡秀
                                      法  官  呂憲雄
以上正本證明與原本無異。
如不服本判決，應於收受送達後10日內向本院提出上訴書狀。
中　　華　　民　　國　　     94 　年　 12 　月　 30 　日
　　　　　　　　　　　　　　　　　    書記官  吳良美
附錄本判決論罪科刑法條
中華民國刑法第339條第1項
(普通詐欺罪)
意圖為自己或第三人不法之所有，以詐術使人將本人或第三人之
物交付者，處5 年以下有期徒刑、拘役或科或併科1 千元以下罰
金。
